【裁判字號】    98,竹小,99
【裁判日期】    980623
【裁判案由】    給付租金
【裁判全文】
臺灣新竹地方法院民事小額判決          98年度竹小字第99號
原      告  甲○○
訴訟代理人  林思銘律師
複代理人    劉雅萍律師
            戊○○
被      告  乙○○
                        巷75.
訴訟代理人  丙○○
被      告  己○○
上列當事人間請求給付租金事件，原告向本院聲請核發支付命令
，經被告於法定期間提出異議後視為起訴，本院於民國98年5月
19日辯論終結，判決如下：
 主      文
原告之訴駁回。
訴訟費用新臺幣壹仟元由原告負擔。
    事實及理由
一、原告主張：
（一）被告乙○○於民國（以下同）九十六年五月一日邀同被告
      己○○擔任連帶保證人，向原告租用門牌號碼為新竹縣竹
      東鎮○○路○段一三六號之房屋（以下簡稱系爭房屋），
      用以經營合興電子股份有限公司（下稱合興公司），雙方
      並簽訂有房屋租賃契約（下稱系爭契約）一紙為證，並約
      定租賃期間自九十六年五月一日起至九十八年四月三十日
      止為期二年，租金每月新台幣（以下同）四萬五千元，按
      月於每月五日交付。詎被告乙○○交付予原告之九十七年
      十二月及九十八年一月之房屋租金支票，即如附表所示之
      支票二紙，金額合計九萬元，屆期提示竟均遭退票，履經
      原告催討，被告乙○○均置之不理，而被告己○○既為被
      告乙○○之連帶保證人，依法自應負連帶清償之責，為此
      爰依系爭租賃契約及連帶保證之法律關係，請求被告連帶
      給付租金，並聲明: １、被告應連帶給付原告九萬元，及
      自支付命令送達被告之翌日起至清償日止按年息百分之五
      計算之利息；２、訴訟費用由被告連帶負擔等語。
（二）被告雖辯稱系爭租賃契約自九十七年十一月一日起，已因
      承租人即被告乙○○於九十七年十月間合法向原告表示提
      前終止而失效，故渠等僅須依約賠付原告以一個月計算之
      租金即可，就自九十八年十二月份之後，其等即無繼續支
      付租金予原告之義務云云，惟查：
  １、承租人即被告乙○○並未於九十七年十月間向原告表示要
      提前終止租約，且依系爭契約第十八條之約定：「租賃期
      間內乙方（即承租人）若擬提前遷移他處時，乙方應賠償
      甲方（即出租人）一個月租金，乙方決無異議。」內容，
      此乃契約雙方同意終止之賠償約定，亦即被告若要提前終
      止租約，仍須徵得原告之同意，其始得有效提前終止系爭
      租約，非謂被告可以逕自提前終止租約，並賠償一個月之
      租金予原告即可。且上開約定僅賦予未違約之一方方得享
      有終止租約與否之選擇權，並上開約定之內容，亦僅係類
      似違約罰則之約定，並非賦予被告有保留終止權之約定，
      此亦有最高法院六十五年度台上字第一九三三號判例意旨
      及七十八年度台上字第二八九號判例意旨可參。是以本件
      姑不論被告乙○○未於九十七年十月間向原告表示要提前
      終止租約，縱論其有為上開之表示，惟因原告當時並未表
      示同意，自不生系爭租約提前於九十七年十一月一日起終
      止之效力，被告自有繼續支付租金予原告之義務。
  ２、況依系爭契約第六條、第七條之約定，承租人於租期屆滿
      時，應即日將租賃房屋誠心、無條件，按照原狀還給出租
      人。本件被告於九十七年十月間，於未事先告知原告之情
      況下，即逕自自系爭房屋遷離完畢，並未依上開約定將其
      於承租期間所毀損之系爭房屋之內部設備予以回復原狀，
      經原告針對被告所毀損之該等設備之修復費用委請他人估
      價，其中玻璃修復費用一萬九千二百六十元，衛浴設備修
      復費用達三萬六千四百元，且屋內牆面多處剝落尚未復原
      。又被告僅將系爭房屋大門之鑰匙交還予原告，並未將屋
      內房間之鑰匙一併交還予原告，是被告顯然未依上開約定
      ，將系爭房屋回復原狀並交還原告，原告自難同意被告提
      前終止租約之請求，是該租約自九十七年十一月一日起至
      九十八年四月三十日止仍屬合法有效。
  ３、綜上所述，本件承租人即被告乙○○未經原告之同意，即
      單方片面終止系爭契約之主張，並不適法，被告主張系爭
      房屋租約自九十七年十一月一日起即已因其提前終止而失
      效，渠等無繼續支付租金予原告之義務云云，並不可採。
二、被告之抗辯:
（一）被告乙○○為經營合興公司，於七十八年四月起向原告承
      租系爭房屋，一直到九十七年十月間，已租了將近二十年
      之期間，從未積欠原告租金或延遲支付租金。而系爭房屋
      租約之租期雖約定至九十八年四月三十日止，惟被告乙○○於九十七年四月底時，已以合興公司之法定代理人之身
      份，預先開立以合興公司為發票人，發票日為每月五日之
      十二張支票交付予原告，作為支付租金之用。迨於九十七
      年十月間，因合興公司申請歇業，被告乙○○已無繼續承
      租系爭房屋之必要，乃由被告己○○代表被告乙○○於九
      十七年十月間 (該月十五日之前)，依系爭租約第十八條
      之約定，當面以口頭向原告表示將於九十七年十一月起提
      前終止租約，且被告為將承租之系爭房屋回復原狀以交還
      原告，亦已於當時委託訴外人丁○○於同年十月間進行修
      復後，於同年十月底即自系爭房屋遷出，並因原告當時事
      忙而延後於同年十一月三日受領被告乙○○之子即丙○○
      所交還之系爭房屋之大門鑰匙，且被告已依系爭契約第十
      八條之約定，賠償原告以一個月即九十七年十一月份之租
      金計算之金額即四萬五千元，故系爭租賃契約自九十七年
      十一月一日起已因承租人即被告乙○○之合法提前終止而
      失效，被告已無繼續支付租金予原告之義務，是本件原告
      請求被告二人連帶給付其九十七年十二月及九十八年一月
      份之租金合計九萬元云云，並無理由。
（二）至於原告另主張系爭租約第十八條係租賃雙方同意終止契
      約之賠償約定，故終止租約須經契約雙方當事人之同意始
      生效力，本件系爭房屋之承租人即被告乙○○單方表示終
      止系爭契約之行為，未經原告之同意，不生合法終止之效
      力云云，被告予以否認。概依系爭契約第十八條之內容，
      僅表明承租人欲單方面提前終止租約時，應賠償出租人以
      一個月租金計算之損害，並未記載有應得出租人同意始生
      終止租約效力之約定內容，是原告此部分之主張云云，並
      無理由。
（三）原告又主張，依系爭契約第六條、第七條之約定，租約期
      限屆滿時，承租人應將系爭房屋回復原狀並交還出租人，
      本件被告二人於租期屆滿前逕自遷移，且又未回復房屋之
      原狀，造成原告需支出原證三所列之玻璃修復費用一萬九
      千二百六十元，原證四所列之衛浴設備修復費用三萬六千
      四百元，且屋內牆面剝落尚未復原云云，被告予以否認。
      概被告乙○○已合法提前終止系爭租約，被告乙○○之子
      即丙○○並已將系爭房屋之大門鑰匙交還予原告已如上述
      。另依系爭契約第十一條之約定，系爭房屋內之設備若屬
      自然耗損，應由出租人自行負責修理。本件就被告於承租
      期間所致系爭房屋之設備毀損部分，被告已於搬遷前委請
      證人丁○○修復完畢，至於原告所舉原證三所列之修復項
      目，縱使真有毀損，亦屬自然耗損，非可歸責於承租人即
      被告之使用。至於原告所舉原證四所列之修復項目，其中
      第一、二項屬自然風化老舊，第三、五項被告已委請證人
      丁○○修復，第四項係被告幫原告所加蓋，且四樓之燈具
      亦是被告所裝的，是原告此部份修復之要求更屬無理由。
（四）為此聲明: １、原告之訴駁回；２、訴訟費用由原告負擔
      。
三、兩造不爭執之事項：
（一）被告乙○○於七十八年四月起開始向原告承租系爭房屋，
      用以經營合興公司，九十六年五月一日被告乙○○邀同被
      告己○○擔任連帶保證人，與原告簽訂系爭房屋之租賃契
      約，約定租賃期間自九十六年五月一日起至九十八年四月
      三十日止為期二年，租金每月四萬五千元。
（二）被告乙○○於九十七年四月底時，已以合興公司之法定代
      理人之身分，預先開立以合興公司為發票人，發票日為每
      月之五日，每張金額為四萬五千元，一年份共十二張之支
      票交付予原告，作為支付系爭房屋每月租金之用，其中發
      票日為九十七年十一月份以前（含九十七年十一月份）之
      支票，均已兌現，惟用以支付九十七年十二月及九十八年
      一月份之房屋租金、如附表所示之支票二紙，經原告屆期
      提示均未獲付款。
（三）被告乙○○所經營之合興公司，已於九十七年十月九日申
      請註銷營業登記，九十七年十月十四日辦畢解散登記，並
      於九十七年十月二十三日辦畢歇業在案，且被告乙○○已
      於九十七年十月底將合興公司自系爭房屋遷離，並由被告
      乙○○之子丙○○於九十七年十一月三日，將系爭房屋大
      門之鑰匙交還予原告。
（四）被告確有委請證人丁○○於九十七年十月間，至系爭房屋
      作整修。
四、茲本件兩造間有爭執，應予以審究者，在於：被告抗辯系爭
    房屋之租約已於九十七年十月間經其合法提前終止，而自九
    十七年十一月一日起即失效，被告無須支付原告系爭房屋九
    十七年十二月份、九十八年一月份之租金乙節，是否有理由
    ？經查：
（一）被告乙○○於七十八年四月間起，即開始向原告承租系爭
      房屋，用以經營合興公司，而合興公司於九十七年十月九
      日申請註銷營業登記，九十七年十月十四日辦畢解散登記
      ，並於同年十月二十三日歇業在案等情，有被告二人所提
      出之國稅局竹東稽徵所九十七年十月二十七日北區國稅竹
      東三字第09 73001796號函影本、經濟部九十七年十月十
      四日經授中自第00000000000號函影本、新竹縣政府九十
      七年十月二十三日府建商字0970304665號函影本各一份附
      卷可稽，且為原告所不爭執，自堪信為實在。又被告乙○○辯稱其已於九十七年十月間，透由被告己○○在系爭房
      屋內，當面向原告口頭表示自九十七年十一月份起，提前
      終止系爭房屋租約之意思表示，且被告當時為返還系爭房
      屋予原告，亦於當時即委由證人丁○○修繕該房屋之情，
      已據證人丁○○於本院九十八年五月十四日到庭證稱：「
      （問：97年10月間你有去過竹東鎮○○路○段一百三十六
      號嗎？作什麼？）有，去作清潔整理工作，因為被告乙○○、被告己○○有委任我因為公司結束要退租，要把環境
      整理後房屋還給房東，當時我雖然在新竹市○○路社區兼
      作總幹事，原則上一個月只要去開一次會就好，所以我也
      有兼作房屋的清潔維護。」、「（問：97年10月間何時去
      系爭房屋作清潔維護以及幾個人去？）97年10月14日至97
      年11月3日，我自己整天都待在那裡，當時還有幫被告找
      人維修系爭房屋，我可以提出當時向被告請款的明細，還
      有廠商的收據，連我總共有四人在那邊工作，我自己部分
      是16天，我保全朋友作了8.5天，另外我找了兩個外甥，
      一個2.5天，一個1.5天，提出請款明細表 (提示兩造後，
      附卷)，該明細表是當時我要跟被告請款作的，修復的部
      分花了八千一百六十六元，修復的項目包含電燈面板、水
      箱蓋、馬桶蓋、日光燈整套、鋁窗部分更換玻璃、大小溝
      ，並且請廠商來系爭房屋修木窗玻璃兩塊，壁面清洗，請
      鐵工焊接大門鐵門，側門鐵窗鐵條焊接以及泥水修復，大
      致上已經將系爭房屋修復回復原狀，該房屋是三層樓，我
      們都有整個修復過。」、「（問：你在系爭房屋上開工作
      期間，你有看過原告本人嗎？何時？有看到或是聽到被告
      向原告表示不租了，要退租，搬離該房屋，或是交還鑰匙
      給原告？）我施工期間，被告訴訟代理人丙○○也有在那
      邊監工，被告乙○○也有在那邊看，他們兩位跟我介紹原
      告是房東，我施工期間原告一、兩天就會過來看我們施工
      狀況，因為他媽媽住隔壁，原告甚至也要求我那邊要加強
      ，我是告訴他你有這樣要求，應該向被告表示，再由被告
      指示我，我施工時，我有聽到被告乙○○向原告表示要退
      租，原告的反應我不清楚，我從被告乙○○那邊拿到系爭
      房屋鑰匙，去該房屋整修，整修完，我把鑰匙還給被告訴
      訟代理人丙○○... 」、「（原告複代理人問：你剛剛表
      示你有聽到被告乙○○對原告說要退租，是親耳聽到嗎？
      你可以陳述當時被告所講的內容嗎？）我親耳聽到，因為
      我施工過程中希望兩造到場決定一些事項，原告跟被告乙○○也確實有會同到場指示我施工，至少三、四次以上，
      在這個過程中，我有聽到被告乙○○向原告提退租的事情
      ，當時我是聽到被告乙○○向我表示希望我盡快把系爭房
      屋整理好交還給原告，當時原告也有在場，而且原告在場
      時，也有多次向在場的被告訴訟代理人丙○○表示希望那
      個部分能夠再加強，由被告訴訟代理人丙○○指示我施作
      。」等語（見九十八年五月十四日筆錄第二、三、四頁）
      ，且有證人丁○○提出之請款明細表及免用統一發票收據
      、送貨明細單、報價單影本各一份在卷可憑，而經核證人
      丁○○上開所述其於九十七年十月間受被告之委託至系爭
      房屋整修乙節，亦與其提出之上開請款明細表、免用統一
      發票收據、送貨明細單及報價單影本之內容相吻合，而原
      告亦不爭執證人丁○○所提出之上開證物形式上之真正（
      見同上日筆錄第七頁），是堪信證人丁○○確有於九十七
      年十月間受被告之委託，至系爭房屋內整修其內之設備，
      則倘被告乙○○於當時未有向原告為提前終止系爭房屋租
      約之表示及行為，於九十七年十月間當時，既然距離系爭
      房屋租約之約定到期日即九十八年四月三十日尚有一段不
      算短之期間，何以被告會於當時即委請證人丁○○至系爭
      房屋內加以整修？參以依前所述，被告乙○○承租系爭房
      屋之目的，既在經營合興公司，則在合興公司於九十七年
      十月間經解散後，衡情被告乙○○對系爭房屋，應已無再
      繼續承租之必要，暨被告乙○○之子丙○○已於九十七年
      十一月三日將系爭房屋大門之鑰匙交還予原告之情，準此
      ，可認證人丁○○上開所證述其於九十七年十月間在系爭
      房屋整修時，有當場聽到承租人有向原告表示欲提前終止
      租約，且原告於當時亦有指示證人丁○○修繕系爭房屋之
      何處乙節，應與事實相符而堪採信。是綜合上開之事證，
      故被告辯稱其於九十七年十月間，有向原告表示欲自九十
      七年十一月份起提前終止系爭房屋之租約關係，當時其等
      並已委由證人丁○○進行系爭房屋之整修、搬運工作，且
      其等（包括合興公司）於九十七年十月底即已自系爭房屋
      遷出乙節，堪信為實在。
（二）原告雖主張系爭契約第十八條係租賃雙方同意終止契約之
      賠償約定，且上開約定僅賦予未違約之一方享有終止租約
      與否之選擇權，而該約定亦係類似違約罰則之條款，並非
      賦予被告單方面有保留終止權之約定，故本件被告乙○○
      縱令有提前終止系爭租賃契約之意思表示，既未經原告之
      同意，即不生效力等情，惟此為被告所否認。查：
  １、按解釋意思表示，應探求當事人之真意，不得拘泥於所用
      之辭句，民法第九十八條定有明文。又按解釋契約固須探
      求當事人之真意，不能拘泥於契約之文字，但契約文字業
      已表示當事人真意者，即不得反捨契約文字，而更為曲解
      ，亦有最高法院17年上字第1118號判例意旨可供參照。查
      ，於系爭契約書第十八條係約定：「... １、租賃期間內
      乙方（即承租人）若擬提前遷移他處時，乙方應賠償甲方
      （即出租人）一個月租金，乙方決無異議。... 」，而依
      此部分契約條款之文義內容觀之，乃係賦予承租人一方得
      於租賃期限屆滿前，單方面提前搬離承租之房屋而終止租
      約，不再繼續租用承租之房屋，惟其代價乃係承租人應賠
      償出租人以相當於一個月租金計算之金額，用以彌補出租
      人可能受到之損失，藉以平衡出租人、承租人雙方之利益
      。且依上開契約之文義內容，並未約定承租人欲於租約期
      間內提前終止租約時，須先得到出租人之同意，其終止租
      約始生效力，況再綜觀系爭契約之整體內容，亦未有承租
      人欲提前終止租約時，應經出租人同意之文句或表示，又
      依上開租約第十八條之約定，承租人於提前終止租約時，
      應賠償出租人以一個月租金計算之損害賠償，倘如原告所
      主張，被告乙○○之提前終止租約應經出租人即原告之同
      意始生效力，則系爭租約既係經出租人、承租人雙方之合
      意始提前終止，於此一情形下，是否能認出租人仍受有損
      害而須由承租人賠償其以一個月租金計算之損害，即有疑
      義。依此觀之，原告主張依系爭契約書第十八條上開之約
      定內容，應認被告乙○○欲提前終止系爭租約時，仍須先
      得到原告之同意，其終止租約始生效力云云，已難採認。
  ２、雖原告另主張系爭契約書第十八條之上開約定內容，僅係
      屬於違約罰款之約定，並非賦予承租人單方面契約終止選
      擇權之約定條款云云，然此亦為被告所否認。查，於系爭
      契約書第十二條已約定：「乙方若有違約情事，致損害甲
      方之權益時，願聽從甲方賠償損害.... 」，是此部分已
      屬於違約罰款之約定，倘前述之第十八條之約定內容，並
      非係特別針對賦予承租人方面片面終止租約之權限而為，
      則就系爭租約中有關承租人違約之違約罰款，於第十二條
      之約定中既已規範，衡情論理，應無再重複於該第十八條
      中加以約定之理，是原告此部分之主張云云，亦有疑義。
      至於原告另援引最高法院六十五年度台上字第一九三三號
      判例及七十八年度台上字第二八九號判例之意旨，主張本
      件之系爭租約第十八條之約定內容，係類似上開判例內所
      涉及之契約條款之約定，而於該等判例意旨中，均認為該
      等條款均非屬保留解除權之約定，故本件之情形亦非賦予
      承租人即被告乙○○單方可提前終止租約之權利乙節，然
      此亦為被告所否認。查，上開原告所援引之判例意旨所涉
      及之事件，經核均屬關於買賣契約條款之約定，核與本件
      係屬租賃者已有所不同，且該等案件所涉及之契約條款之
      約定內容，核亦與本件前述之系爭契約書第十八條之約定
      內容明顯不同之情，此有原告提出之準備書二狀之記載內
      容可參，是既然所涉及之契約條款之約定內容彼此不同，
      法律關係亦有差異，自無從遽以援用該等判例之意旨，予
      以適用於本件，是原告上開主張云云，亦無法採認。
  ３、依前所述，系爭契約書第十八條之前述約定內容，依其文
      義觀之，已可認係賦予承租人即被告乙○○單方面可以提
      前終止系爭租約之權利，惟其對價係承租人須支付出租人
      以一個月租金計算之損害賠償，且承租人之提前終止系爭
      租約，不須得到出租人即原告之同意，而此部分之約定，
      乃係本件租賃雙方所已清楚呈現出之意思表示合致之內容
      ，並無契約文字之約定不明而需別事探求之情形，是原告
      主張依系爭契約書第十八條上開之契約內容，應解釋認為
      被告乙○○欲提前終止系爭租約時，仍須先得到原告之同
      意，其終止租約始生效力云云，無從採認。
（三）綜上所述，本件之承租人即被告乙○○既已於九十七年十
      月間，向原告表示自同年十一月份起，提前終止系爭房屋
      租約之意思表示，且被告復已於同年十月底，自系爭房屋
      遷出，嗣並已於同年十一月三日將系爭房屋之大門鑰匙交
      還予原告，並已賠付原告以該年度十一月份之租金四萬五
      千元計算之損害金，揆諸前述之說明及系爭房屋租約第十
      八條之約定，堪認原告與被告乙○○之間，就系爭房屋之
      租約關係，自九十七年十一月份起，已因被告乙○○之合
      法提前終止而消滅並失其效力，則原告主張依系爭房屋租
      約及連帶保證之法律關係，請求被告二人連帶給付其系爭
      房屋九十七年十二月份及九十八年一月份之租金合計九萬
      元，及自支付命令送達被告二人之翌日起至清償日止，按
      年息百分之五計算之利息，核屬於法無據，應予以駁回。
（四）本件判決之基礎已臻明確，兩造其餘之攻擊、防禦方法及
      舉證，核與判決結果無影響，爰不一一予以論列，併此敘
      明。
五、本件係為小額訴訟判決，爰由本院於裁判時確定其訴訟費用
    額，並諭知如主文第二項所示。
六、結論：本件原告之訴為無理由，依民事訴訟法第四百三十六
    條第之二十三、第四百三十六條第二項、第四百三十六條之
    十九第一項、第七十八條，判決如主文。
中    華    民    國    98    年    6     月    23    日
                  新竹簡易庭    法  官  鄭政宗
以上正本係照原本作成。
如對本判決上訴，非以其違背法令為理由不得為之，且須於判決
送達後20日內以上訴狀記載上訴理由向本院提出上訴狀。
中    華    民    國    98    年    6     月    23    日
                                書記官  曾柏方
┌────────────────────────────┐
│附表：                                 98年度竹小字99號 │
├─┬─────┬──────┬────┬──┬──┬──┤
│編│發  票  人│付   款   人│票面金額│發票│提示│支票│
│號│          │            │(新臺幣)│日  │日  │號碼│
├─┼─────┼──────┼────┼──┼──┼──┤
│１│合興電子股│台灣中小企業│45,000元│97年│97年│AT02│
│  │份有限公司│銀行竹東分行│        │12月│12月│9246│
│  │乙○○    │            │        │5日 │5日 │5   │
├─┼─────┼──────┼────┼──┼──┼──┤
│２│合興電子股│台灣中小企業│45,000元│98年│98年│AT02│
│  │份有限公司│銀行竹東分行│        │1月5│1月5│9246│
│  │乙○○    │            │        │日  │日  │6   │
└─┴─────┴──────┴────┴──┴──┴──┘


司法院資訊處製作；財團法人民間司法改革基金會備份。
